【裁判字號】    97,訴,2306
【裁判日期】    971219
【裁判案由】    遷讓房屋等
【裁判全文】
臺灣臺北地方法院民事判決              97年度訴字第2306號
原      告  乙○○
訴訟代理人  吳啟孝律師
            范  惇律師
被      告  丙○○○○○○○○.
            甲○○
上列當事人間請求遷讓房屋等事件，本院於中華民國97年12月5
日言詞辯論終結，判決如下：
    主      文
被告丙○○○○○○○○○、甲○○應自門牌號碼臺北市○○區
○○街七十九號一樓之房屋遷讓並返還原告。
被告丙○○○○○○○○○應自民國九十七年二月十五日起至返
還上開房屋之日止，按月給付原告新臺幣貳拾壹萬元。
訴訟費用由被告丙○○○○○○○○○負擔三分之二，餘由被告
甲○○負擔。
本判決第一項於原告以新臺幣壹拾貳萬貳仟元為被告供擔保後，
得假執行。
本判決第二項所命給付，就本判決確定前清償期已屆至部分，於
原告以新臺幣柒拾萬元為被告丙○○○○○○○○○供擔保後，
得假執行。
    事實及理由
一、原告主張：
    被告丙○○○○○○○○○於民國93年12月2日向原告承租
    門牌號碼臺北市○○區○○街79號1樓之房屋（含後方由原
    告搭建並無獨立出入口之附屬建物）以經營服飾行，租賃期
    間自93年12月15日起至96年12月14日止共3年，租金每月新
    臺幣（下同）4萬2000元，原告同意租期屆滿後，附屬建物
    內被告所有之裝潢得由被告自行處分、拆卸。嗣原告於租約
    屆滿前之96年11月19日，以存證信函通知被告丙○○○○○
    ○○○○、被告即占有人甲○○，租約屆滿將收回房屋不再
    續租，原告並同意補貼被告丙○○○○○○○○○、甲○○
    裝潢費10萬元。詎96年12月14日租期屆滿後至今，被告仍占
    有系爭房屋，並要求補償60萬元，迄今不願搬遷，丙○○○
    ○○○○○○已違約在先，依約本應自96年12月15日起至搬
    遷日止，按月支付原告違約金21萬元，惟因被告支出有益費
    用23萬7255元，並為抵銷抗辯，故縮減違約金自97年2月15
    日起算，爰依民法第767條前段、第455條前段之規定，請求
    被告丙○○○○○○○○○、甲○○返還系爭房屋，並依民
    法第250條及房屋租賃契約書第6條後段之約定，請求被告丙
    ○○○○○○○○○給付違約金，並聲明：（一）被告丙○
    ○○○○○○○○、甲○○應將門牌號碼臺北市○○區○○
    街79號1樓房屋遷讓交還原告，（二）被告丙○○○○○○
    ○○○應自97年2月15日起至交還上開房屋之日止，按月給
    付原告21萬元，（三）原告願供擔保，請准宣告假執行。
二、被告則以：
    被告丙○○○○○○○○○於93年12月15日向原告承租系爭
    房屋含後方附屬建物，租期至96年12月14日止，被告丙○○
    ○○○○○○○、甲○○基於營業需要，經原告同意，施作
    室內裝潢花費約200萬元，原告亦同意裝潢部分為被告所有
    。嗣租約到期原告表示不再續租，導致被告支出之花費無法
    回收，被告丙○○○○○○○○○曾依民法第431條規定要
    求原告補償有益費用60萬元未果，故與被告甲○○皆無法搬
    遷，被告丙○○○○○○○○○亦無違約，不需支付違約金
    ，且有益費用60萬元應與違約金相抵銷等語置辯，爰聲明：
    原告之訴及假執行之聲請均駁回。
三、經本院與兩造整理本件不爭執及爭執事項如下（見本院97年
    12月5日言詞辯論筆錄第1、2頁）：
（一）兩造不爭執事項：
  １、原告與被告丙○○○○○○○○○於93年12月2日簽訂「
      房屋租賃契約書」，被告丙○○○○○○○○○向原告承
      租臺北市○○街79號1樓房屋及後方加蓋部分（範圍如原
      告爭點整理狀附圖二編號8、照片之紅色鐵皮屋所示，即
      本院卷第80、82至87頁），租期自93年12月15日起至96年
      12月14日止。本件租約由被告甲○○代理被告丙○○○○
      ○○○○○簽立。
  ２、原告與被告丙○○○○○○○○○另簽訂「租屋附註條款
      」，原告同意被告丙○○○○○○○○○裝潢後方加蓋部
      分。
  ３、租賃契約已因租賃期限屆滿而於96年12月14日終止，原告
      於96年11月19日向被告丙○○○○○○○○○通知收回房
      屋不再出租。
  ４、被告丙○○○○○○○○○、甲○○迄今尚未搬遷。
  ５、上開臺北市○○街79號1樓房屋之後方加蓋部分與原建物
      使用共同壁，仍須利用原建物門戶進出，並無獨立之進出
      通路，與原建物為一整體。
  ６、被告支出有益費用共計23萬7255元。
（二）爭執部份：
  １、被告丙○○○○○○○○○迄今未搬遷，有無違約？
  ２、被告針對後方加蓋部分之裝潢可否要求原告償還有益費用
      60萬元？
四、得心證之理由：
（一）按承租人於租賃關係終止後，應返還租賃物；所有人對於
      無權占有或侵奪其所有物者，得請求返還之，民法第455
      條前段、第767條前段分別定有明文。經查，原告主張其
      與被告丙○○○○○○○○○簽訂房屋租賃契約書，該契
      約已因租賃期限即96年12月14日屆滿而終止，原告並曾於
      租期屆滿前通知被告丙○○○○○○○○○不再續租等情
      ，為被告丙○○○○○○○○○、被告即占有人甲○○所
      不爭執，並有房屋租賃契約書、板橋港尾郵局第257號存
      證信函在卷可稽（見本院76年度北簡調字第292號卷第8至
      11頁），堪認原告主張其與被告丙○○○○○○○○○間
      已因租期屆滿而無租賃契約關係、被告皆無占有權源等情
      為實，原告自得民法第455條、第767條規定，請求被告丙
      ○○○○○○○○○遷讓系爭租賃物，另依民法第767條
      規定，向無權占有人甲○○請求遷讓系爭房屋。
（二）又按承租人就租賃物支出有益費用，因有增加該物之價值
      者，如出租人知其情事而不為反對之表示，於租賃關係終
      止時，應償還其費用，民法第431條第1項前段固有明文；
      惟按承租人所有民法第431條第1項之費用償還請求權，與
      其在租賃關係終止後所負返還租賃物之義務，非有互為對
      價之關係，不得藉口其支出之有益費用未受清償，即拒絕
      租賃物之返還，最高法院33年上字第2326號判例可參。經
      查，原告與被告丙○○○○○○○○○簽訂之房屋租賃契
      約書第6條約定：「乙方（指被告丙○○○○○○○○○
      ）於租期屆滿時，除經甲方（指原告）同意繼續出租外，
      應即日將租賃房屋誠心按照原狀遷空交還甲方，不得藉詞
      推諉或主張任何權利，如不及時遷讓交還房屋時，甲方每
      月得向乙方請求按照租金5倍之違約金至遷讓完了之日止
      。」，被告丙○○○○○○○○○於租期屆滿後，迄今既
      未依約將系爭房屋清空搬遷，已為被告丙○○○○○○○
      ○○所是認，足見被告依契約第6條規定，應負違約責任
      甚明，且民法第431條第1項之費用償還請求權，與承租人
      在租賃關係終止後所負返還租賃物之義務，並無互為對價
      之關係，已如前述，是以被告丙○○○○○○○○○抗辯
      因原告未支付有益費用，故無法搬遷，並無違約責任云云
      ，委無足採。
（三）復按當事人主張有利於己之事實者，就其事實有舉證之責
      任，民事訴訟法第277條定有明文。被告丙○○○○○○
      ○○○抗辯其支出有益費用60萬元並應與違約金抵銷，對
      此應負證明之責。經查：被告丙○○○○○○○○○固提
      出相關單據及發票為證（見本院卷第101至109、156頁）
      ，惟金額合計僅23萬7255元，此為原告所不爭執，並同意
      將23萬7255元與部分違約金相抵銷，故將違約金起算始點
      自起訴狀所主張之96年12月15日，縮減為97年2月15日（
      見同上言詞辯論筆錄第2頁）；至超過23萬7255元部分，
      被告丙○○○○○○○○○迄言詞辯論終結前皆未舉證以
      實其說，自難逕以其片面陳述，而為被告有利之認定。末
      按當事人得約定債務人於債務不履行時，應支付違約金，
      民法第250條第1項定有明文。查被告丙○○○○○○○○
      ○對違約金是否過高一事，已於本院最後言詞辯論期日表
      示對此並無意見，且於辯論終結前，亦未就違約金過高之
      利己事實，依辯論主義提出主張及負舉證責任，以利本院
      斟酌社會經濟狀況並平衡兩造利益，作為系爭違約金是否
      過高之參考。是本件原告主張被告丙○○○○○○○○○
      應依契約第6條後段規定，自97年2月15日起至交還上開房
      屋之日止，按月給付違約金21萬元，並無過高情事，應予
      准許。
五、綜上所述，本件原告主張其與被告丙○○○○○○○○○間
    房屋租賃契約已因租期屆滿而終止，被告丙○○○○○○○
    ○○應依民法第767條、第455條規定，被告甲○○應依民法
    第767條規定遷讓並返還系爭房屋予原告，且被告丙○○○
    ○○○○○○迄今未清空搬遷，已違反契約第6條約定而有
    違約責任，應自97年2月15日起至交還上開房屋之日止，按
    月給付原告違約金21萬元，均有理由，應予准許。
六、假執行之宣告：原告陳明願供擔保，聲請宣告假執行，核無
    不合。又本判決主文第五項所命被告丙○○○○○○○○○
    給付部分，雖有部分在判決時履行期尚未屆至，惟在判決確
    定前仍有屆清償期之可能，爰均酌定相當擔保金額准許之。
七、因本案事證已臻明確，兩造其餘主張陳述及所提之證據，經
    審酌後，認與判決結果無影響，爰不一一論駁，附此敘明。
八、據上論結，原告之訴為有理由，依民事訴訟法第78條、第85
    條第1項但書、第390條第2項，判決如主文。
中    華    民    國    97    年    12    月    19    日
                   民事第三庭    法  官  孫正華
以上正本係照原本作成。
如對本判決上訴，須於判決送達後20日內向本院提出上訴狀
中    華    民    國    97    年    12    月    19    日
                                 書記官  林秀娥


司法院資訊處製作；財團法人民間司法改革基金會備份。
